臺灣彰化地方法院民事判決　94年度訴字第93號
原　　　告　甲○○
訴訟代理人　趙惠如律師
被　　　告　丙○○
被　　　告　乙○○
上列當事人間請求分割共有物事件，本院於民國94年8月24日言
詞辯論終結，判決如下：
    主    文
兩造共有坐落彰化縣和美鎮○○段七八六地號、地目建、面積六
六０平方公尺之土地，其分割方法如附圖二即彰化縣和美地政事
務所民國九十四年六月二十五日複丈成果圖所示編號甲部分面積
一六五平方公尺由被告丙○○取得；編號乙部分面積二四七．五
平方公尺，分歸被告乙○○取得；編號丙部分面積二四七．五平
方公尺，分歸原告取得。
訴訟費用由兩造按應有部分比例負擔。
    事實及理由
一、本件被告乙○○經合法通知，未於言詞辯論期日到場，核無
    民事訴訟法第386條所列各款情形，爰依原告之聲請，由其
    一造辯論而為判決。
二、原告起訴主張：
 (一) 坐落彰化縣和美鎮○○段786地號、地目建、面積660平方
      公尺之土地為兩造所共有，被告乙○○為原告之大哥，被
      告丙○○為原告之堂兄，原告之應有部分為3/8，被告乙
      ○○之應有部分為3/8，被告丙○○之應有部分為1/4。系
      爭土地上之彰化縣和美鎮○○路612巷15號之建物，一部
      分為原告及被告乙○○所蓋，目前無人居住，當倉庫使用
      ，原告之建物不用考慮保留的問題。另一部份建物為被告
      丙○○搭蓋，房屋老舊，被告丙○○實際上也沒有在使用
      。上開土地無不能分割之原因，之前原告曾找被告二人協
      議分割，分割方法如原告於本件所主張之分割方案，被告
      乙○○同意，但因被告丙○○不同意，故無法協議分割。
      。爰依民法第823第1項、第824條第2項等規定請求裁判分
      割。並聲明：兩造共有坐落彰化縣和美鎮○○段786地號
      、地目建、面積660平方公尺之土地，准予分割，其分割
      方法如附圖一即彰化縣和美地政事務所94年4月22日複丈
      成果圖所示編號Ａ部分面積165平方公尺由被告丙○○取
      得；編號Ｂ部分面積247．5平方公尺，分歸被告乙○○取
      得；編號Ｃ部分面積247．5 平方公尺，分歸原告取得。
  (二)對被告丙○○抗辯所為之陳述：系爭土地為袋地，兩造目
      前都從同段第785地號之既成道路出入，故沒有面臨馬路
      之問題，而且原告之方案亦符合兩造之前之協議。系爭土
      地沒有面臨馬路，沒有辦法指定建築線，故整筆土地都沒
      有辦法蓋房子。原告不同意被告丙○○之方案，因為依其
      方案，原告之建物將無法保留。
三、被告丙○○則以：
    系爭土地上之房子被告丙○○現在沒有使用，也沒有居住或
    放東西，被告丙○○亦不願意保存上開房子。原告所提出之
    協議圖係87年8月間兩造為申請系爭土地與毗鄰之土地辦理
    界址調整，所作之協議，後因系爭土地與毗鄰土地地目不同
    ，無法辦理界址調整，後經彰化縣政府函復不准，故該協議
    因不准即屬無效。當時協議之方案雖與原告所提出之方案相
    同，惟當時之位置係以抽籤決定的。被告丙○○不同意原告
    之方案，因為原告之方案，被告丙○○所分得之土地因面積
    較少，故縱深長30餘公尺，面臨道路之面寬僅3公尺，無法
    建築房子，不利土地利用。故被告丙○○主張依附圖二之方
    案為分割，則兩造所分得之土地面臨道路之面寬皆約7公尺
    餘，對兩造均有利，始符合公平原則。並聲明：駁回原告之
    訴。
四、被告乙○○未於言詞辯論期日到場，亦未提出書狀作何聲明
    或陳述。
五、得心證之理由
（一）按各共有人，得隨時請求分割共有物。但因物之使用目的
      不能分割或契約訂有不分割之期限者，不在此限，民法第
      823條第1項定有明文。本件原告起訴主張：坐落彰化縣和
      美鎮○○段786地號、地目建、面積660平方公尺之土地為
      兩造所共有，原告之持分為8分之3，被告丙○○之持分為
      4分之1，被告乙○○之持分為8分之3，有原告提出之土地
      登記謄本、地籍圖為證，且為被告丙○○所不爭執，而被
      告乙○○經合法通知亦未到庭爭執，依民事訴訟法第280
      條第3項准用第1項之規定，視同自認，堪認原告此部分之
      主張為真實。又系爭土地無不能分割之原因，而兩造之前
      雖曾為了調整地目而立有重劃土地分配協議書，惟依被告
      所提出之該協議書其他協議事項部分第一項載明：分配協
      議成立後，在重劃土地分配公告確定登記以前，協議人不
      得將重劃土地設定負擔或處分。故兩造之前之協議應係以
      系爭土地得以調整界址為生效要件，而系爭土地既因彰化
      縣政府函復不得調整界址，此亦有被告丙○○提出之彰化
      縣政府87年8月11日函文附卷可稽，則兩造之前就系爭土
      地所為之分割協議應屬無效等情，亦為原告及被告丙○○
      所不爭執，而被告乙○○經合法通知亦未到庭爭執，足見
      兩造之前就系爭土地並無任何合法之分割協議存在。從而
      原告依據民法第823條第1項之規定請求分割系爭土地，洵
      屬有據，應予准許。
（二）至分割方案，本院斟酌：(1)系爭土地呈不規則之四方形，
      東、西、南、北邊均臨他人私有土地，係屬袋地，兩造目
      前均利用與系爭土地毗鄰之同段784地號對外通行，另在
      與系爭土地相鄰之同段788地號旁為道路，而同段788地號
      土地目前為空地等情，業據本院履勘現場並囑託彰化縣和
      美地政事務所派員會同測量明確，製有勘驗筆錄及土地複
      丈成果圖在卷可稽。故考量系爭土地之分割方案應以東西
      向之劃分方法為宜，俾使兩造分得之位置均能與同段之78
      5及788地號土地相接，以便利兩造出入。(2)系爭土地上雖
      有老舊房屋，惟目前均無人居住使用，原告先前表示不用
      考慮建物保留之問題，被告丙○○亦表示不願保留系爭房
      屋，被告乙○○經合法通知，則未到庭爭執分割方案，則
      考量本件分割方案時，自無庸牽就兩造房屋之位置。(3)本
      院比較原告及被告丙○○所提出之分割方案 (如附圖一及
      附圖二所示)，均係將系爭土地以東西向之方式分成3塊，
      被告乙○○分得之位置均在系爭土地中間，亦均符合兩造
      應有部分比例，所不同者在於原告與被告丙○○分得之位
      置對調。查原告所提出之分割方案，被告丙○○係分得如
      附圖一所示編號Ａ部分，由於被告丙○○按其應有部分計
      算分得之面積較小，而系爭土地如附圖一所示編號Ａ部分
      又較為狹長，此方案將使被告丙○○分得之土地呈狹長型
      ，東西兩邊對外出入即與鄰地相鄰部分之寬度均在5公尺
      以下，誠不利於土地之利用。又依被告丙○○所提出之分
      割方法 (見附圖二)，被告丙○○分得如附圖二編號甲部
      分，因該部分之土地東西向較短，使被告丙○○在東西兩
      邊之寬度均在6公尺以上，而原告部分因其應有部分較被
      告丙○○為多，故即使分得如附圖二編號丙部分，其在東
      西向之寬度仍維持在6公尺以上，且被告乙○○分得部分
      之寬度又比原告及被告丙○○更寬。故本院認為被告丙○
      ○提出之分割方案較能提高土地利用價值。雖原告主張系
      爭土地均未直接面臨馬路，沒有辦法蓋房子，惟查，系爭
      土地即使無法蓋房子，惟地形對於土地之出售價值或利用
      上仍有相當影響，故原告此部分主張縱使為真，本院認此
      部分無礙於本院上開之認定。至原告嗣又主張其方案符合
      兩造之前之協議，且被告丙○○之方案，將使原告之房屋
      無法保留，惟兩造之前之協議既屬無效，自無拘束兩造之
      效力，且被告丙○○表示之前位置係屬抽籤而來，故並不
      表示被告丙○○係認同之前之分割方案。再者，系爭土地
      上之房屋老舊，均無人使用，原告最初亦表示不用考慮建
      物保留之問題等語，故原告嗣後此部分之主張亦屬無據。
（三）綜上所述，故本院認為被告丙○○所提出之分割方案即如
      附表二所示之分割方法，乃屬最適當之方案，爰將系爭土
      地分割如主文所示。
八、訴訟費用負擔之依據：民事訴訟法第78條、第80條之1、第
    85條第1項但書。
中　　華　　民　　國　　94　　年　　8　　月　31　　　日
                  民事第二庭    法　官　詹秀錦
以上正本係照原本作成。
如對本判決上訴，應於判決送達後20日內向本院提出上訴狀。
中　　華　　民　　國　　94　　年　　9 　　月　　5 　　日
                      　　　    書記官　楊筱惠
